---
title: "ETAs_Bacteriología"
author: "Julieta González., Lilith Martinez., Blanca Osornio, Joaquín Paredes"
format: html
editor: visual
---

## Tabla Interactiva

La siguiente tabla permite consultar los resultados de
diferentes pruebas metabólicas utilizadas para la identificación de patógenos asociados a ETAs.

Para consultar información adicional sobre una prueba,
coloque el cursor sobre el resultado.

*Instrucciones*: Coloque el cursor sobre una prueba para consultar diversas características.

- Tipo de prueba
- Especie
- Resultado
- Reactivo utilizado
- Reacción/producto detectado

```{r, echo=FALSE}
suppressPackageStartupMessages({
  library(tidyverse)
  library(gt)
  library(plotly)
})
 
```

```{r, echo=FALSE}
############### PRUEBAS BIOQUÍMICAS TABLA INTERACTIVA

## Generar data.frame con nombres y resultados por columna
bacterias <- data.frame (
  ## Nombres
  Bacteria = c(
    "Escherichia coli", #1
    "Listeria monocytogenes", #2
    "Salmonella enteritidis", #3
    "Salmonella paratyphi A", #4
    "Salmonella typhi", #5
    "Shigella boydii", #6 
    "Shigella dysenteriae", #7
    "Shigella flexneri", #8
    "Shigella sonnei", #9
    "Staphylococcus aureus", #10
    "Vibrio cholerae", #11
    "Vibrio parahaemolyticus", #12
    "Yersinia enterocolitica" #13
              ), 
  
  ## Pruebas
  Catalasa = c("+", "+", "+", "+", "+", "+", "+", "+", "+", "+", "+", "+", "+"),
  Oxidasa = c("-", "-", "-", "-", "-", "-", "-", "-", "-", "-", "+", "+", "-"),
  Coagulasa = c("-", "-", "-", "-", "-", "-", "-", "-", "-", "+", "-", "-", "-"),
  Citrato = c("-", "-", "+", "-", "-", "-", "-", "-", "-", "+", "-", "+", "-"),
  
  # MIO y SIM 
  Movilidad = c("+", "+", "+", "+", "+", "-", "-", "-", "-", "-", "+", "+", "-/+"),
  Indol = c("+", "-", "-", "-", "-", "-/+", "-/+", "-/+", "-", "-", "+", "+", "-/+"),
  Ornitina = c("-/+", "-", "+", "+", "-", "-", "-", "-", "+", "+", "+", "+", "+"),
  H2S = c("-", "-", "+", "-/+", "+", "-", "-", "-", "-", "-", "-", "-", "-"),
  
  # TSI/KIA
  KA = c("K/A o A/A", "A/A", "K/A", "K/A", "K/A", "K/A", "K/A", "K/A", "K/A", "A/A", "K/A", "K/A", "K/A"),
  
  Glucosa = c("+", "+", "+", "+", "+", "+", "+", "+", "+", "+", "+", "+", "+"),
  Sacarosa = c("+", "+", "-", "-", "-", "-", "-", "-", "-", "+", "+", "-", "+"),
  Lactosa = c("+", "+", "-", "-", "-", "-", "-", "-", "-", "+", "-", "-", "-"),
  Gas = c("+", "-", "+", "+", "-", "-", "-", "-", "-", "-", "-", "-", "-"),
  
  #LIA
  L.descarboxilasa = c("+", "NA", "+", "-", "-", "-", "-", "-", "-", "NA", "+", "+", "-"),
  L.desaminasa = c("-", "NA", "-", "-", "-", "-", "-", "-", "-", "NA", "-", "-", "-"),
  
  # las demás---
  VP = c("-", "+", "-", "-", "-", "-", "-", "-", "-", "+", "-", "-", "-"),
  Urea = c("-", "-", "-", "-", "-", "-", "-", "-", "-", "+", "-", "-/+", "-/+"),
  Rojo_metilo = c("+", "+", "+", "+", "+", "+", "+", "+", "+", "+", "+", "+", "+"),
  Gelatina = c("-", "-", "-", "-", "-", "-", "-", "-", "-", "+", "-", "+", "-"),
  Nitrato = c("+", "-", "+", "+", "+", "+", "+", "+", "+", "+", "+", "+", "+"),
  Malonato = c("-", "-", "-", "-", "-", "-", "-", "-", "-", "+", "-", "+", "-"),
  ONPG = c("+", "-", "-", "-", "-", "-", "-", "-", "+", "-/+", "+", "-", "+")
) #fin tabla

## Generar HTML con gt 
#install.packages("gt")
library(gt)
 
## AñDIR subtítulos
tabla <- gt(bacterias) |> 
  tab_spanner ( label = "MIO y SIM",
    columns = c(Movilidad, Indol, Ornitina, H2S) ) |>
  
  tab_spanner( label = "TSI/KIA",
    columns = c(KA, Glucosa, Sacarosa, Lactosa, Gas) ) |>
  
  tab_spanner( label = "LIA",
    columns = c(L.descarboxilasa, L.desaminasa) ) |> 
  
  tab_spanner( label = " ",
    columns = c(VP, Urea, Rojo_metilo, Gelatina, Nitrato, Malonato, ONPG) )
 
### Añadir información 
info.pruebas <- data.frame( 
  Prueba = c(
    "Catalasa",
    "Oxidasa",
    "Coagulasa",
    "Citrato",
    "Movilidad",
    "Indol",
    "Ornitina",
    "H2S",
    "KA",
    "Glucosa",
    "Sacarosa",
    "Lactosa",
    "Gas",
    "L.descarboxilasa",
    "L.desaminasa",
    "VP",
    "Urea",
    "Rojo_metilo",
    "Gelatina",
    "Nitrato",
    "Malonato",
    "ONPG"
  ),
  
  nombre = c(
    "Catalasa",
    "Oxidasa",
    "Coagulasa",
    "Citrato de Simmons",
    "Movilidad",
    "Indol",
    "Ornitina",
    "Producción de H₂S",
    "TSI/KIA",
    "Fermentación de glucosa",
    "Fermentación de sacarosa",
    "Fermentación de lactosa",
    "Producción de gas",
    "Descarboxilación de lisina",
    "Desaminación de lisina",
    "Voges-Proskauer",
    "Ureasa",
    "Rojo de metilo",
    "Gelatinasa",
    "Reducción de nitrato",
    "Utilización de malonato",
    "ONPG"
  ),
  
  Fundamento = c(
    "Detecta la actividad de la enzima catalasa mediante la degradación del peróxido de hidrógeno.",
    "Detecta la presencia de la enzima citocromo c oxidasa.",
    "Detecta la producción de coagulasa, enzima capaz de coagular el plasma.",
    "Evalúa la capacidad de utilizar citrato como fuente de carbono.",
    "Evalúa la capacidad del microorganismo para desplazarse mediante estructuras de movilidad.",
    "Detecta la producción de indol a partir de triptófano.",
    "Evalúa la descarboxilación de ornitina.",
    "Detecta la producción de sulfuro de hidrógeno.",
    "Evalúa la fermentación de carbohidratos, producción de gas y H₂S.",
    "Evalúa la fermentación de glucosa.",
    "Evalúa la fermentación de sacarosa.",
    "Evalúa la fermentación de lactosa.",
    "Detecta la producción de gas durante la fermentación.",
    "Detecta la descarboxilación de lisina.",
    "Detecta la desaminación de lisina.",
    "Detecta la producción de acetoin.",
    "Detecta la hidrólisis de urea mediante ureasa.",
    "Detecta la producción de ácidos derivados de la fermentación de glucosa.",
    "Detecta la hidrólisis de gelatina.",
    "Evalúa la capacidad de reducir nitrato.",
    "Evalúa la utilización de malonato como fuente de carbono.",
    "Detecta la actividad β-galactosidasa."
  ),
  
  Reactivo = c(
    "H₂O₂",
    "Reactivo de oxidasa",
    "Plasma",
    "Citrato de Simmons",
    "Medio semisólido",
    "Reactivo de Kovac",
    "Medio con ornitina",
    "Tiosulfato + Fe³⁺",
    "Medio TSI/KIA",
    "Carbohidrato + indicador",
    "Carbohidrato + indicador",
    "Carbohidrato + indicador",
    "Campana Durham / TSI",
    "LIA",
    "LIA",
    "Reactivos de VP",
    "Medio con urea",
    "Rojo de metilo",
    "Gelatina",
    "Medio con nitrato",
    "Malonato",
    "ONPG"
  )
)
 


## Añadir infoa tabla
library(tidyr)
library(dplyr)
tabla2 <- bacterias |> pivot_longer ( cols = -Bacteria, 
                                      names_to = "Prueba", 
                                      values_to = "Resultado" )

tabla2 <- tabla2 |> left_join(info.pruebas, by = "Prueba")


## Graficar 
library(ggplot2)
library(plotly)

p.bacter <- ggplot( tabla2, aes( x = Prueba, y = Bacteria, fill = Resultado,
    text = paste0(
      "<b>", nombre, "</b>",
      "<br><br>",
      "<b>Bacteria:</b> ", Bacteria,
      "<br><b>Resultado:</b> ", Resultado,
      "<br><br><b>Fundamento:</b> ", Fundamento,
      "<br><b>Reactivo:</b> ", Reactivo
    )
  )
) +
  geom_tile(color = "white") + 
  # geom_text(aes(label = Resultado)) +
  theme( axis.text.x = element_text( angle = 45, hjust = 1 ))
  
```

## Resultados de Pruebas Bioquímicas    

```{r}


ggplotly(p.bacter, tooltip = "text")
   

```

*Bibliografía*

Iannone R, Cheng J, Schloerke B, Haughton S, Hughes E, Lauer A, François R, Seo J, Brevoort K, Roy O (2026). *gt: Easily Create Presentation-Ready Display Tables*. doi:10.32614/CRAN.package.gt <https://doi.org/10.32614/CRAN.package.gt>, R package version 1.3.0, <https://CRAN.R-project.org/package=gt>.

Sievert, C. Interactive Web-Based Data Visualization with R, plotly, and shiny. Chapman and Hall/CRC Florida, 2020.

R Core Team (2026). *R: A Language and Environment for Statistical Computing*. R Foundation for Statistical Computing, Vienna, Austria. <https://www.R-project.org/>.
